臺灣高等法院臺南分院刑事判決　　　　 96年度上訴字第685號
上　訴　人　臺灣雲林地方法院檢察署檢察官
被　　　告　乙○○
選任辯護人　鄭世賢律師
上列上訴人因被告重傷害案件，不服臺灣雲林地方法院95年度訴
字第540號中華民國96年5月30日第一審判決（起訴案號：臺灣雲
林地方法院檢察署95年度偵字第2747號），提起上訴，本院判決
如下：
    主  文
上訴駁回。
    理  由
一、公訴意旨略以：被告乙○○於民國95年05月23日下午02時許
    ，在雲林縣東勢鄉○○○路21號孫碧蘭所經營之小吃店內，
    因不滿告訴人甲○○干涉其拉扯孫碧蘭，憤而手持水果刀1
    支，朝甲○○之腹部猛刺，致甲○○受有腹部切割傷併小腸
    破裂、上腸繫膜動脈裂傷及左手切割傷等傷害。起訴意旨原
    認被告涉犯刑法第278條第1項重傷害罪嫌，嗣經蒞庭檢察官
    變更起訴法條為刑法第271條第2項、第1項之殺人未遂罪嫌
    。
二、按告訴乃論之罪，告訴人於第一審辯論終結前，得撤回其告
    訴。告訴乃論之罪，其告訴經撤回者，應諭知不受理之判決
    。刑事訴訟法第238條第1項、第303條第3款分別定有明文。
三、再按殺人與傷害之區別，即在下手加害時有無死亡之預見為
    斷。至受傷處所是否致命部位及傷痕之多寡，輕重如何，僅
    足供認定有無殺意之參考，原不能為區別殺人與傷害致人於
    死之絕對標準。殺人未遂罪之成立，以有戕害他人生命之故
    意，著手於刺殺之實行，而未發生死亡之結果為要件（最高
    法院19年上字第718號、47年臺上字第1364號判例要旨參照
    ）。再者，刑法第278條使人重傷罪，須行為人於加害時即
    有使被害人受重傷害之犯意始得成立，被害人受傷之部位及
    行為人所使用之凶器，雖可做為重傷故意之認定依據，究不
    能據為絕對之標準，仍應探究行為時之一切客觀情狀而據以
    為認定行為人有無使人受重傷之故意；若行為人犯罪之初，
    僅有傷害人之故意，自不得僅因行為人用力過猛或凶器過於
    鋒利，因而致被害人受有重傷之外觀，即遽論以使人受重傷
    之罪名（最高法院55年度臺上字第1703號判例、77年度臺上
    字第4246號判決意旨可資參照）。刑法第10條第4項第6款所
    謂其他於身體或健康，有重大不治或難治之傷害，係指傷害
    重大，且不能治療或難以治療者而言，故傷害雖屬不治或難
    治，如於人之身體或健康無重大影響者，仍非本款所稱之重
    傷。是人體器官因被毆受傷，經手術切除，除刑法第10條第
    4項第1款至第5款所列之傷，係屬重傷外，是否屬重傷，應
    以該器官之機能有無其他臟器可代替，是否已完全喪失，於
    身體或健康是否有重大影響為準，非謂該器官經切除，即屬
    重傷。（最高法院89年度臺上字第6733號、93年度臺上字第
    3384號判決意旨參照）。
四、本件檢察官原起訴認被告乙○○有重傷害之犯意、行為並生
    重傷害之結果，係犯重傷害罪，嗣蒞庭檢察官變更起訴法條
    為殺人未遂罪，無非係以告訴人甲○○之指訴、證人孫碧蘭
    之證詞、中國醫藥大學北港附設醫院（以下稱北港醫院）診
    斷證明書、住院病歷紀錄、北港醫院95年10月23日95院醫事
    字第176號函、95年11月10日95院醫事字第188號函暨被害人
    甲○○之病歷資料、現場照片5張、被告在警局照片2張、扣
    案水果刀1支、染有血跡短褲1件、扣案物照片1張等資為論
    據。
五、訊據被告對於上述時、地，持扣案水果刀刺傷告訴人腹部之
    事實並不爭執，惟堅詞否認有重傷害或殺人之故意，辯稱：
    案發當時伊有喝酒，因告訴人欲將伊拉至外面，2人發生爭
    吵才動手，惟伊無重傷害或殺人之犯意等語。經查，本件被
    告於95年05月23日下午02時許，在雲林縣東勢鄉○○○路21
    號孫碧蘭所經營小吃店內，因與告訴人發生爭執，持水果刀
    刺傷告訴人，使告訴人受有腹部切割傷併小腸破裂、上腸繫
    膜動脈裂傷及左手切割傷等傷害之事實，業據告訴人於警詢
    、原審審理時以證人身分具結證述綦詳，核與證人孫碧蘭於
    警詢、原審審理時證述情節大致相符；復有北港醫院診斷證
    明書、住院病歷紀錄、95年10月23日95院醫事字第176號函
    、95年11月10日95院醫事字第188號函暨被害人甲○○病歷
    資料、現場照片5張及被告在警局照片2張等資料附卷足稽，
    並有水果刀1支扣案可資佐證，此部分事實事證明確，應堪
    認定。
六、次應審究者，乃被告持刀刺傷被害人甲○○時，究係以殺人
    或傷害之犯意為之？經查：
  (一)就本案發生之經過情形，告訴人甲○○於警詢指稱：與被告
    沒有關係，沒有仇怨，95年05月23日下午02時許，在雲林縣
    東勢鄉○○村○○○路21號孫碧蘭經營麵店內，被告喝酒後
    進到小吃部，動手拉孫碧蘭，我叫他不要對1個女生的手拉
    那麼大力，並拉開被告的手，被告即持水果刀往我的肚子刺
    ，致我肚子受傷流血不止，且腸子外露，隨即有人向警方報
    案，而我被救護車送往北港醫院急救，於95年06月07日出院
    等情。於原審審理時復具結證稱：95年05月23日我先在孫碧
    蘭小吃部吃飯，被告進去時已有喝酒，應該是喝很醉，被告
    走到我們那桌時，我與被告打招呼，未久，孫碧蘭送菜過來
    我們那桌，被告拉扯孫碧蘭，我把被告的手拉開，被告則將
    我的手撥開，我們互相拉扯，被告持扣案水果刀往我右上腹
    捅了1刀，之後我要撥開刀子時被割傷右手臂，後來我聽說
    被告幫忙抬我上救護車等語明確。另證人孫碧蘭於警詢時陳
    述：95年05月23日下午02時許，被告進到雲林縣東勢鄉○○
    村○○○路21號麵店要找阿江，我告知被告該人未來，甲○
    ○問被告找誰，被告走進屋裡，他們對話很大聲，我進屋裡
    看，被告就拉我的手，我問他什麼事，他沒有回答我，甲○
    ○向被告表示女孩子的手不要用力拉，甲○○幫我把手掰開
    ，我轉身離去，被告即持水果刀往甲○○肚子刺下去，甲○
    ○肚子流血，我沒有看到被告持刀刺傷甲○○之經過，我有
    報警、叫救護車，警方到場時被告在外面走來走去，我告知
    警方砍傷甲○○之水果刀在被告身上，警方在被告腰部取出
    水果刀等情；於原審審理時具結證稱：95年05月23日甲○○
    跟1個朋友來吃飯，本來要結帳了，後來又有朋友來就沒有
    走，之後被告進來說要找阿江，問我是否有來，我說：「沒
    有，不然你自己看看。」被告看完之後就往後走，看到甲○
    ○，甲○○跟被告打招呼，說一起坐啊，我拿碗給被告招呼
    他一下，被告說不用了，我告訴他我在忙，請他自便，甲○
    ○叫被告不要碰我，我後來看到甲○○手掩著腹部已經受傷
    ，被告去扶著甲○○，我就打電話叫救護車，救護車來時甲
    ○○的朋友跟被告扶甲○○上救護車，被告還問我是何人殺
    了甲○○，被告直到警察來都還在店門口等語屬實。
  (二)依告訴人甲○○、證人孫碧蘭上開證述可知，告訴人與被告
    於案發前並無任何嫌隙，更無深仇大恨或恩怨糾紛，本案純
    係因被告至證人孫碧蘭所經營小吃店內，欲尋找阿江，偶遇
    告訴人於該處用餐，告訴人因見被告動手拉扯孫碧蘭加以制
    止，並以手拉開被告，被告因不滿告訴人干涉及勸阻，遂與
    告訴人發生爭執，並憤而持水果刀往告訴人之腹部刺入甚明
    。
  (三)參酌案發前被告已飲用酒類並顯醉態，業據被告供明在卷，
    核與告訴人於原審證述：被告案發時身上有酒味，有喝醉，
    應該是很醉情節相符；且觀之被告於案發後為警帶至警局時
    ，警員欲對其實施呼氣中酒精濃度測試，為被告拒絕，可見
    被告案發前確已喝酒甚醉，再加上與告訴人發生爭執拉扯，
    在酒精催化及與告訴人爭執不快之雙重因素影響下，致被告
    情緒控制不當，才持刀刺傷被害人；再依證人孫碧蘭上開證
    述，被告至小吃店原欲找阿江，並非欲找告訴人尋仇，是被
    告顯無法預見告訴人當時亦在該小吃店內。參以被告至該小
    吃店後，起先並未主動挑釁或攻擊告訴人，而是因其拉扯孫
    碧蘭後，為告訴人介入阻撓始生齟齬，被告因而對告訴人心
    生怒氣，臨時起意持刀刺傷告訴人，足見被告與告訴人間之
    衝突，屬突發性質，被告並非預謀持刀刺傷被害人甲○○。
    按諸常理，被告尚無因此突發細故而萌生殺人或重傷被害人
    甲○○之動機及理由。
  (四)雖本件告訴人至北港醫院就診初時，固有低血容性休克、腸
    道破裂及上腸繫膜動脈裂傷，傷勢嚴重，有生命危險之虞。
    惟被告僅持水果刀行刺告訴人1刀，參酌告訴人右手所受之
    切割傷，乃告訴人遭被告刺傷腹部後，以手撥開被告所持水
    果刀致遭割傷，並非被告故意所為等節，並為告訴人於原審
    審理時證明無誤。再審酌證人孫碧蘭於原審審理復證稱：被
    告刺傷告訴人後，與告訴人友人一同扶著告訴人，並於救護
    車抵達小吃店時，與告訴人友人一同攙扶告訴人上救護車等
    情屬實，益堪認被告並無殺害或重傷害被害人甲○○之犯意
    ，否則在被害人甲○○毫無防備且手無寸鐵之情形下，被告
    儘可乘勝追擊，再行砍刺數刀，以遂行其殺人之目的，惟被
    告卻於揮刀擊刺告訴人1下後即行罷手，且於告訴人遭刺傷
    後，尚扶著告訴人，並幫忙將告訴人一同抬上救護車送醫治
    療，是由被告攻擊之情形、案發後之態度等情狀判斷，足認
    被告案發時僅係基於傷害之犯意為之，應無使人受重傷或殺
    人之意至為灼然。
  (五)參以本件經原審送請長庚紀念醫院嘉義分院鑑定結果，認「
    黃員因酒癮，有酒精依賴及濫用，又因腦中風，引起血管性
    痴呆，達中風失智程度。案發當天其於大量飲酒後，因細故
    持刀傷害熟識之被害人，事後對案發細節，大都不復記憶，
    故推斷其於涉犯本案時之精神狀態應達精神耗弱之程度。」
    有卷附長庚紀念醫院嘉義分院精神鑑定報告書1紙在卷可稽
    。及參酌證人孫碧蘭於原審審理時證稱，被告在告訴人送醫
    救治後，還詢問何人殺了告訴人乙情，暨觀之被告警詢、偵
    訊筆錄記載，被告於案發當天為警帶至警局，有「答非所問
    意識不清拒絕詢問、警方全程錄音」之情形而未製作筆錄，
    經警留置至翌日始清醒製作筆錄，但對於員警之詢問多答以
    「不知道」，至移送檢察官訊問時，被告仍無法就案情為具
    體供述等情形，堪認本件被告於案發時，對於外界事務之知
    覺理會及判斷能力，較普通人之平均程度，顯然減退，則衡
    諸被告當時之身心狀況，亦難遽認被告有重傷害或殺人之犯
    意。
七、再者，原審為明瞭告訴人所受之傷害是否不能或難以治療，
    且對身體或健康有重大影響，經檢察官及被告辯護人雙方同
    意，選定鑑定人張士文醫師鑑定，並傳喚到庭，由檢察官及
    辯護人對之詢問，其具結後證稱：其任職中山大學一般醫學
    外科主任，從事消化道相關診療業務30餘年，根據北港醫院
    甲○○病歷記載，甲○○所受傷害部位在上腹部，依據手術
    紀錄是橫向約5到7公分，北港醫院診斷證明書所記載之「小
    腸破裂」，是指自小腸、12指腸算起60、110、120公分處有
    穿刺傷，這3處是位於空腸部分，空腸的功能包含消化及吸
    收，空腸的消化機能比較重要，本件病例因空腸破裂切除50
    公分，空腸切除後不會再長回來，是長度不能恢復，但是依
    據文獻把小腸切除百分之70，人體還是能繼續運作，對於機
    能也沒有影響，空腸內絨毛，功能是吸收，空腸如切除，空
    腸內絨毛會增生來吸收營養，因此對身體機能沒有影響。在
    醫學上小腸切除有可能造成「短腸症候群」，但一般來講切
    除百分之70或80以上才可能會構成「短腸症候群」，如1個
    人小腸長度有7公尺或是1個人身高的百分之60的話要切除百
    分之70或80，如果以這2種算法切除50公分不會對人體消化
    造成影響，「短腸症候群」的症狀是會下痢、體重減輕、吸
    收不良，最主要是體重沒有辦法增加達到標準，「短腸症候
    群」1個是從長度上來定義，另外1個是從手術完以後3個月
    以外的時間是否要接受全靜脈營養，如要接受全靜脈營養的
    話就是有「短腸症候群」，至於拉肚子方面每個人不一樣，
    沒有辦法從拉肚子去定義「短腸症候群」，以甲○○提到手
    術後對身體沒有影響，體重跟案發前差不多判斷，應無「短
    腸症候群」之情形，小腸切除50公分至目前為止，沒有報告
    提到會對身體健康造成影響，所以應該對消化吸收影響不大
    。另外小腸切除手術可能產生某些併發症，且並不是短期會
    造成的或是顯現，比如腸沾黏即腸子阻塞現象，病人到目前
    為止沒有出現這個狀況，手術應該沒有問題。而北港醫院診
    斷證明書上記載之「上腸繫膜動脈裂傷」指腹腔內3條最主
    要供應腹腔血管中間的1條即上腸間膜動脈裂傷，其功能在
    供應小腸及1部分大腸、盲腸，這條動脈有很多分支，但目
    前無法判斷是何分支受傷，手術後動脈通了就通了，動脈會
    從其他地方流通，上腸間膜主幹受傷的話，留下的後遺症是
    腸子會壞死，但依據現在情形切除50公分後剩下的腸子沒有
    繼續壞死，表示血管傷害沒有非常嚴重，血液會自己回流，
    腸子會自己修復，血管主要是供給血液，如果沒有造成壞死
    或缺血性腸炎的話，血管不會構成任何的傷害，血管不通的
    話，腸子會壞死，嚴重的話會造成缺血性腸炎，缺血的話2
    、3天就會壞死，目前為止病人已經出院多天沒有其他傷害
    ，如果沒有造成這樣的狀況，就認為沒有這麼嚴重。雖然北
    港醫院回函認為因急救才挽回生命為重大傷害，但本件傷害
    之影響是短暫影響，手術完成後就恢復了等語。揆諸上開鑑
    定人之鑑定意見，本案告訴人受傷當時雖情況危急，且傷勢
    嚴重，但經北港醫院手術治療後，並無任何併發症或後遺症
    ，而其小腸因受傷切除50公分，雖小腸長度不能回復，但對
    於身體、健康並無任何影響，告訴人於原審審理時到庭，經
    原審合議庭觀察其身體形態、行走動作並無任何異樣，且未
    提及其受傷後產生任何後遺症或對於身體健康發生任何不良
    影響，故告訴人所受傷勢之結果，尚未達刑法第10條第4項
    第6款規定之重傷害程度甚明。
八、至告訴人腹部傷勢及就醫治療後之癒後情形，依北港醫院95
    年10月23日95院醫事字第176號函及該院95年11月10日95院
    醫事字第188號函固認：甲○○至該院就診時有生命危險，
    經緊急手術及加護病房治療始挽回性命，且因腸繫動膜受損
    含影響消化吸收功能，無法治療，故認定為重大傷害，腸道
    有部分切除為不可恢復之部分，且日後有腸沾黏之可能性，
    須長期追蹤治療，且不能從事粗重勞累之工作云云。然衡諸
    北港醫院上開函文所述，係以告訴人就診時有生命危險，且
    腸繫動膜受損影響消化吸收功能，無法治療等理由認定為重
    大傷害，告訴人為被告刺傷後或許有失血過多、腸道感染等
    危急情況，如未即時施以治療，有生命危險之虞。惟並非一
    有上開情節，即得遽認屬刑法第10條第4項第6款所規定於身
    體或健康有重大不治或難治傷害之重傷害，蓋依首揭最高法
    院89年度臺上字第6733號、93年度臺上字第3384號判決意旨
    ，刑法第10條第4項第6款所指之重傷，除傷害重大，且不能
    治療或難以治療，復對於身體或健康有重大影響始足當之，
    北港醫院上開函文對於告訴人經醫治切除腸道後，對其身體
    或健康存有何重大影響並未加以說明，故北港醫院上開函文
    ，尚無從據以認定告訴人所受傷害已屬刑法第10條第4項第6
    款所規定之重傷害。
九、綜上所述，本件被告顯無殺人或重傷害之犯意，告訴人所受
    之傷勢亦未達重傷害之程度甚明，自不得依刑法第271條第2
    項、第1項之殺人未遂或刑法第278條第1項之重傷害罪相繩
    。是核被告所為，應僅犯刑法第277條第1項之傷害罪。公訴
    人認被告係犯刑法第271條第2項、第1項之殺人未遂罪，尚
    有未洽，惟其基本社會事實同一，自應予以審理；而依刑法
    第287條之規定，傷害罪須告訴乃論，茲據告訴人即被害人
    甲○○及其配偶楊秋敏於95年9月18日撤回告訴，有撤回告
    訴狀1紙附卷可查（審判卷第32頁），依照首揭法條規定，
    即應諭知不受理之判決。
十、原審以被告所犯係刑法第277條第1項之傷害罪，茲據告訴人
    即被害人甲○○及其配偶楊秋敏於95年9月18日撤回告訴，
    而諭知不受理之判決，認事用法核無不合，檢察官上訴意旨
    以被告行刺在腹部重要部位，足認有重傷害或殺人犯意云云
    ，指摘原判決不當，並無理由，應予駁回。
據上論斷，應依刑事訴訟法第368條，判決如主文。
本案經檢察官曾銘芳到庭執行職務。
中　　華　　民　　國　　96　　年　　8 　　月　　31　　日
                  刑事第二庭    審判長法　官    葉居正
                                      法　官    吳勇輝
                                      法　官    郭千黛
以上正本證明與原本無異。
檢察官如不服本判決應於收受本判決後十日內向本院提出上訴書
，其未敘述上訴理由者並得於提起上訴後十日內向本院補提理由
書。
本件被告不得上訴。
　　　　　　　　　　　　　　　　　　　書記官    尤乃玉
中　　華　　民　　國　　96　　年　　9 　　月　　3 　　日
